【裁判字號】    90,易,1143
【裁判日期】    900717
【裁判案由】    詐欺
【裁判全文】
臺灣臺南地方法院刑事判決                          九十年度易字第一一四三號
    公  訴  人  臺灣台南地方法院檢察署檢察官
    被      告  乙○○
右列被告因詐欺案件，經檢察官提起公訴（九十年度偵字第三八一九號），本院判決
如左：
    主  文
乙○○無罪。
    理  由
一、公訴意旨略以：被告乙○○明知無支付能力，竟意圖為自己不法之所有，於民國
    （下同）八十八年七月底，在嘉義縣中埔鄉和睦村二號之一告訴人甲○○住處加
    入其所鳩集之民間互助會後，上開民間互助會於同年八月一日成立，被告加入二
    會；繼之被告即於同年八月十五日、九月十五日（第一、二次標會），率先二次
    競標得標，計獲得互助會款新台幣（下同）十萬四千三百元。惟被告於標得互助
    會款後，旋四處匿逃無蹤，並拒償繳上開民間互助會之死會會款，告訴人迭經追
    討無著後始知受騙，因認被告涉有刑法第三百三十九條第一項之詐欺取財罪嫌等
    情。
二、公訴人認被告涉有上開犯行，係以前開事實業據被告於檢察官偵訊時坦認不諱，
    核與告訴人之指訴情節相符，並有被告所簽發之本票數份及告訴人所寄發之存證
    信函等文件影本為其主要論據；訊據被告乙○○固不否認有於右揭時地參與告訴
    人所組之互助會二會，並分別於八十八年八月十五日、九月十五日先後得標，計
    取得告訴人所交付之標金達十一萬六千四百五十元等事實，惟堅決否認有何詐欺
    犯行，辯稱：伊當時因需繳付汽車貸款，才先後於第二次及第四次會期中出單標
    會，但伊所出之標金並非特別高，且伊於第二次標會後曾繳付過死會會款，而第
    四會得標時，伊所收受之標金尚先預扣第五期之死會會款給告訴人，只是伊標會
    以後，因無板模工作，遂離開嘉義前往台南找工作，且伊來台南後，也主動打電
    話告知告訴人表明經濟困窘以致於無法給付會款情事，故伊並非於標會之初即故
    意詐騙告訴人等語。
三、按犯罪事實，應依證據認定之，無證據不得推定其犯罪事實，又不能證明被告犯
    罪者，應諭知無罪之判決，刑事訴訟法第一百五十四條、第三百零一條第一項分
    別定有明文。又認定不利於被告之事實，須依積極證據，苟積極證據不足為不利
    於被告事實之認定時，即應為有利於被告之認定，更不必有何有利之證據（最高
    法院三十年上字第八一六號判例參照）。再按刑法第三百三十九條第一項詐欺罪
    之成立，以意圖為自己或第三人不法之所有，以詐術使人陷於錯誤，而將本人或
    第三人之物交付為要件，所謂以詐術使人交付，必須被詐欺人因其詐術而陷於錯
    誤，若其所用方法，不能認為詐術，亦不致使人陷於錯誤，即不構成該罪，有最
    高法院四十六年台上字第二六Ｏ號判例可稽。又按該條項之詐欺罪，必須行為人
    自始意圖不法所有，以客觀上足以使人陷於錯誤之手段，欺矇被害人使為財物之
    交付，始足當之。債務人於債之關係成立後，其有未依約定本旨履行者，在社會
    一般交易經驗上常見之原因非一，舉凡因不可歸責於己之事由而不能給付，或因
    合法主張抗辯而拒絕給付，甚至在負債之後始行惡意遲延給付，皆有可能，非可
    盡予推定為自始無意給付之詐欺犯罪一端；而刑事被告依法不負自證無罪之義務
    ，若無積極證據足證被告在債之關係發生時，自始即有不法所有之意圖，縱使被
    告就所負債務不為履行，仍為民事上問題，尚不得違反刑事訴訟法第一百五十四
    條之規定，僅憑單純債務不履行之狀態而推定被告於負債之初即有詐欺之故意。
四、查被告於檢察官偵訊時，固供陳：伊於二次標會後即不曾繳付過死會會款，並離
    開嘉義前往台南工作，迄今尚無能力還錢予告訴人等語（見丙○偵查卷九十年四
    月二十四日訊問筆錄），但綜觀其供述內容，並未見其坦認伊有何施用詐術致告
    訴人交付會款之情，則公訴人認被告已坦認犯行乙節，即有誤會，次查，告訴人
    於本院審理時係指陳：「我們是半個月一會，第一會是在八十八年八月一日開始
    ，其後每半個月開標一次，被告是在第二會即八月十五日，和第四會也就是九月
    十五日兩次標會。（標過後被告有無繳過死會會款？）被告第一次得標後，即遲
    遲不繳納死會會款，直到要參加第四會的投標時，才繳出前面一期的死會會款。
    被告標走第四會會款後，就沒有在繳過任何死會會款了。所以被告總共繳過一次
    一期的死會會款。」，又「當時有約定出標金額不得少於三百元，第一會的出標
    金額是五百五十元或是六百元，是被告的朋友曹總益標走的，他有如期繳款。：
    ：（二次標會，被告提出之投標金額是多少？）第一次即第二會是八百元，第二
    次即第四會是六百五十元。：：（被告第二次得標後，有無預扣一期的死會會款
    ？）是在我的要求下才預扣的。：：（是否通常得標就要簽發本票？）沒有。只
    有被告應我的要求才簽發的。是我付款當天，要求被告簽發的。」等語（見本院
    九十年六月二十日訊問筆錄、九十年七月四日審判筆錄），並提出互助會單、被
    告簽發之本票數紙為證，則由告訴人指述情節觀之，被告並無如公訴人所指於告
    訴人起會後隨即率先於第一、二次會競標，以及於得標後未曾繳付過死會會款之
    情事，此外，被告所參與競標之金額雖然略為偏高，但其於第二會得標後，尚且
    依其投標金額給付過死會會款，並於第四會標得會金時，預扣一期之死會會款以
    為給付，設若被告於投標之初即有詐騙得標會金之意，又何須於得標後履行部分
    債務？另被告簽發之本票，既係告訴人於給付會金之際，主動要求被告簽署以為
    付款之保證，亦難認該等本票係被告施詐之手段，是以被告究有何不法所有之意
    圖，以及施用詐術之事實，即不足明瞭。雖被告於第四次標會並預扣一期之死會
    會款後，即不曾繳納過任何款項，然揆諸前揭說明，尚不得以被告事後債務不履
    行之事實即逕自推論被告於競標之際，即有詐取得標會款之故意，況告訴人復自
    承被告前去台南工作時，曾以電話聯繫並告知經濟狀況不好無法支付會款之情（
    見本院九十年七月四日審判筆錄），亦難認被告有逃避債務之惡意。故綜前所述
    ，依本院調查證據之結果，尚難證明被告確有右揭公訴人所指之詐欺取財犯行，
    此外復查無其他積極證據足資佐證，揆諸首開說明，不能證明被告犯罪，爰依法
    為被告無罪之諭知。
據上論斷，應依刑事訴訟法第三百零一條第一項前段，判決如主文。
中      華      民      國    九十      年      七      月     十七     日
                              臺灣臺南地方法院刑事第五庭
                                  法  官  林彥君
右正本證明與原本無異。
如不服本判決應於送達後十日內向本院提出上訴狀。
                                  書記官  黃傳鈞
中      華      民      國    九十      年      七      月     十七     日


司法院資訊處製作；財團法人民間司法改革基金會備份。
